臺灣高雄地方法院民事判決　　　　　　　100年度訴字第429號
原　　　告　顏秀菊
　　　　　　董文芳
　　　　　　董佳玲
　　　　　　董蕭錯
共　　　同
訴訟代理人　李文禎律師
　　　　　　黃如流律師
　　　　　　黃小舫律師
被　　　告　林劉月亭
上列當事人間請求損害賠償事件，原告於刑事訴訟程序（99年度
交訴字第49號）附帶提起民事訴訟（99年度交附民字第93號），
經本院刑事庭移送前來，本院於民國100年5月25日言詞辯論終結
，判決如下：
    主      文
被告應給付原告顏秀菊新臺幣柒萬柒仟捌佰壹拾壹元及自民國九
十九年五月五日起至清償日止，按週年利率百分之五計算之利息
。
原告其餘之訴駁回。
訴訟費用由被告負擔百分之一，餘由原告負擔。
本判決第一項得假執行，被告如以新臺幣柒萬柒仟捌佰壹拾壹元
為原告顏秀菊預供擔保，得免為假執行。
原告其餘假執行之聲請駁回。
    事實及理由
一、按訴狀送達後，原告不得將原訴變更或追加他訴。但擴張或
    減縮應受判決事項之聲明者，不在此限，民事訴訟法第255
    條第1 項第3 款定有明文。本件原告顏秀菊依據侵權行為法
    律關係起訴，原請求被告給付新臺幣（下同）2,945,640 元
    及自起訴狀繕本送達翌日起至清償日止，按週年利率百分之
    5 計算之利息；嗣於訴狀送達後，變更請求被告給付1,809,
    370 元及自民國99年5 月5 日起至清償日止，按週年利率百
    分之5 計算之利息，原告顏秀菊所為訴之變更，核屬減縮應
    受判決事項之聲明，合於前述規定，應予准許。
二、原告主張：被告於98年8 月14日上午6 時20分許，駕駛車牌
    號碼VL-5125 號之自用小客車，沿高雄市○○區○○路由西
    往東方向行駛，行經該路與中山路交岔路口，欲左轉中山路
    時，本應注意車前狀況並隨時採取必要之安全措施，而依當
    時狀況並無不能注意之情事，竟疏未注意，貿然左轉，適有
    訴外人董順來騎乘車牌號碼8GM-506 號之重型機車，沿和平
    路由東往西方向駛至，見狀避煞不及，與被告駕駛之自用小
    客車發生擦撞，董順來人車倒地，傷重死亡（下稱系爭交通
    事故），被告應負侵權行為損害賠償責任。原告顏秀菊為董
    順來之配偶，因系爭交通事故支出醫療費用1,270 元、喪葬
    費用308,100 元，並因董順來死亡而精神痛苦，得請求精神
    慰撫金1,500,000 元；原告董文芳為董順來之子女，因系爭
    交通事故支出喪葬費21,000元，並因董順來死亡而精神痛苦
    ，得請求精神慰撫金1,500,000 元；原告董佳玲為董順來之
    子女，因董順來死亡而精神痛苦，得請求精神慰撫金1,500,
    000 元；原告董蕭錯為董順來之母親，因董順來死亡受有扶
    養費之損害141,528 元，且有精神痛苦，得請求精神慰撫金
    1,500,000 元，爰依民法第184 條第1 項前段、第192 條第
    1 項、第2 項、第194 條之規定，提起本訴，並聲明：(1)被
    告應給付原告顏秀菊1,809,370 元、給付原告董文芳1,521,
    000 元、給付原告董佳玲1,500,000 元、給付原告董蕭錯1,
    641,528 元及均自99年5 月5 日起至清償日止，按週年利率
    百分之5 計算之利息。(2)願供擔保，聲請宣告假執行。
三、被告則以：伊當時遵守左轉綠燈號誌指示行駛，董順來騎乘
    重型機車闖紅燈，並失控倒地滑行而撞擊伊駕駛之自用小客
    車右前車頭而肇致系爭交通事故，伊就系爭交通事故之發生
    並無過失，自無庸負損害賠償責任。縱伊應負損害賠償責任
    ，伊就原告顏秀菊、董文芳分別支出之醫療費、喪葬費之金
    額，並不爭執，惟原告董蕭錯應有不能維持生活之情形，始
    得請求扶養費之損害，原告請求之精神慰撫金均屬過高，又
    原告均已領得強制汽車責任險之保險金，應由原告請求之金
    額扣除等語為辯，並聲明：(1)原告之訴駁回。(2)如受不利判
    決，願供擔保，聲請宣告免為假執行。
四、兩造不爭執事實：
  (一)被告於98年8 月14日上午6 時20分許，駕駛車牌號碼VL-512
    5 號之自用小客車，沿高雄市○○區○○路由西往東方向行
    駛，行經該路與中山路交岔路口，欲左轉中山路時，適有董
    順來騎乘車牌號碼8GM-506 號之重型機車，沿和平路由東往
    西方向駛至，與被告駕駛之自用小客車發生擦撞，董順來人
    車倒地，傷重死亡。
  (二)被告因上述事實，經本院99年度交訴字第49號刑事一審判決
    認定犯業務過失致人於死罪，處有期徒刑1 年，被告不服，
    提起上訴，臺灣高等法院高雄分院99年度交上字第99號刑事
    二審判決撤銷一審判決，認定被告犯業務過失致人於死罪，
    處有期徒刑5 月，如易科罰金，以1,000 元折算1 日，原告
    請求檢察官上訴，尚未確定。
  (三)原告顏秀菊為董順來之配偶、原告董文芳、董佳玲為董順來
    之子女、原告董蕭錯為董順來之母親。
五、本件爭點：
  (一)被告就系爭交通事故之發生，有無過失？董順來是否與有過
    失？如有，被告與董順來之過失比例各為若干？被告是否應
    負侵權行為損害賠償責任？
  (二)原告得請求之各項損害賠償之金額為何？
六、得心證理由：
  (一)被告就系爭交通事故之發生，有無過失？董順來是否與有過
    失？如有，被告與董順來之過失比例各為若干？被告是否應
    負侵權行為損害賠償責任？
    1.按因故意或過失，不法侵害他人之權利者，負損害賠償責
      任，民法第184 條第1 項前段定有明文。又按汽車、機車
      或其他非依軌道行駛之動力車輛，在使用中加損害於他人
      者，駕駛人應賠償因此所生之損害。但於防止損害之發生
      ，已盡相當之注意者，不在此限，民法第191 條之2 亦有
      明定。民法第191 條之2 之立法理由係因近代交通發達，
      而因動力車輛肇事致損害人之身體或財產者，日見增多，
      乃增定本條，凡動力車輛在使用中加損害於他人者，駕駛
      人即應賠償因此所生之損害。亦即以舉證責任倒置之方式
      ，由法律推定駕駛人侵害他人之行為係出於過失，倘駕駛
      人欲主張免責事由，則須證明其對於防止損害之發生，已
      盡相當之注意，積極為防止損害之發生而有所作為，仍不
      免發生損害。準此，原告依民法第191 條之2 規定，請求
      動力車輛之駕駛人即被告賠償損害時，僅須證明其損害係
      因被告使用動力車輛時，侵害其權利，亦即損害之發生與
      被告使用動力車輛之間有因果關係即可，至被告於交通事
      故之發生，是否有過失，則不待原告舉證。被告則需證明
      其對於損害之發生，已盡相當之注意，積極為防止損害之
      發生而有所作為，仍不免發生損害，始得免責。
    2.經查：
      (1)被告於98年8 月14日上午6 時20分許，駕駛車牌號碼VL
        -5125 號之自用小客車，沿高雄市○○區○○路由西往
        東方向行駛，行經該路與中山路交岔路口，欲左轉中山
        路時，適有董順來騎乘車牌號碼8GM-506 號之重型機車
        ，沿和平路由東往西方向駛至，與被告駕駛之自用小客
        車發生擦撞，董順來人車倒地，因而傷重死亡等情，已
        為兩造所不爭執。依上開說明，原告已證明董順來死亡
        與被告駕駛動力車輛之間有因果關係，應推定被告就系
        爭交通事故之發生有過失，被告則需證明其對於損害之
        發生，已盡相當之注意，積極為防止損害之發生而有所
        作為，仍不免發生損害，始得免責。
      (2)證人范侍鸞於刑事一審審理程序中證稱：伊工作之「好
        運檳榔攤」在中山路、和平路路口，事故發生時伊看到
        被告行車方向之燈號是綠燈，董順來騎機車闖紅燈等語
        （交訴卷第15至19頁），核與證人林傳凱於刑事二審審
        理程序中證稱：伊出去看的時候被告行車方向是綠燈等
        語相符（本院卷第54頁）。依道路交通事故現場圖所示
        ，系爭交通事故發生地點在高雄市○○區○○路與中山
        路口；而該路口之中山路為雙向4 車道，和平路為雙向
        6 車道，其中2 線車道（東向西、西向東，各2 線）在
        高架道路下方，僅能左轉中山路（即東向西轉北、西向
        東轉南），不能通過中山路，亦經檢察官履勘明確，有
        勘驗筆錄附卷可憑（偵卷第18頁），可見，被告行駛之
        車道僅有左轉綠燈號誌，並無圓形綠燈號誌。對照被告
        陳稱：其原係停等紅燈，綠燈亮時，始起步左轉等語（
        偵卷第14頁），衡情，被告既已停等紅燈，且其行駛之
        車道號誌特殊，被告從和平路高架道路下方車道闖紅燈
        欲左轉至中山路之可能性甚低；反觀交通事故現場圖及
        照片所示，系爭交通事故發生後，被告駕駛之自用小客
        車係停止於和平路東往西方向最外側車道與中山路路口
        中心，董順來騎乘之機車則停止於被告駕駛之自用小客
        車右後側不到1.6 公尺之處，被告所駕駛之自用小客車
        受損凹陷位置在右前輪胎與葉子板處，董順來所騎乘之
        機車受損位置在車頭前側，董順來騎乘機車行進方向之
        和平路上有約2.9 公尺之煞車胎痕（胎痕離停止線已有
        8.6 公尺）及約3.4 公尺之刮地痕，足徵，董順來騎乘
        機車越過停止線、進入網狀區後，先行倒地滑行，始與
        被告駕駛之自用小客車碰撞。倘若董順來當時係綠燈，
        則越過停止線、進入網狀區後，突然看到被告駕駛之自
        用小客車欲左轉中山路，應係直接撞擊之機率較高，先
        行停煞打滑而撞擊之機率較低。是以，前述證人之證詞
        堪予採認，被告辯稱其於系爭交通事故發生前之行車方
        向號誌是綠燈，董順來之行車方向係紅燈，應可信實。
      (3)董順來當時之行車方向號誌雖係紅燈，然系爭道路交通
        事故地點之道路平直，並無轉折之彎路，路口視線良好
        ，有道路交通事故照片在卷可佐（相卷第19頁、偵卷第
        22頁），另依道路交通事故調查報告表（一）所載，系
        爭交通事故發生時，天候晴、日間自然光線，該路段為
        柏油路段，路面乾燥、無缺陷、亦無其他障礙物。是以
        ，由和平路高架道路下方西向東車道欲左轉（向北）往
        中山路方向之視線應係可清楚看見和平路上東向西車道
        之來車。又2 車碰撞前，被告駕駛自用小客車已駛出原
        直行之和平路車道（即高架道路下方車道），車頭進入
        該交岔路口，董順來也已駛越停止線進入路口，被告應
        無不能注意董順來騎乘機車駛來之情形，被告疏於注意
        ，並採取必要安全措施，確有過失，堪予認定，被告之
        過失行為與董順來之死亡有相當因果關係，被告就系爭
        交通事故應負過失責任甚明。
      3.綜上，被告疏未注意車前狀況，採取必要之安全措施，
        肇致系爭交通事故發生，確有過失，應負侵權行為損害
        賠償責任，惟董順來闖紅燈與有過失，本院審酌上述各
        情，認為被告過失比例為百分之30，董順來過失比例為
        百分之70，被告之損害賠償責任應減輕之（詳後述）。
  (二)原告得請求之各項損害賠償之金額為何？
    1.醫療費用：按不法侵害他人致死者，對於支出醫療及增加
      生活上需要之費用或殯葬費之人，亦應負損害賠償責任，
      民法第192 條第1 項定有明文。經查，原告顏秀菊主張其
      因，因董順來死亡支出醫療費用1,270 元，業據其提出收
      據1 紙為憑，被告對此部分事實亦不爭執，足堪採信。原
      告顏秀菊請求被告賠償醫療費用1,270 元，應予准許。
    2.喪葬費用：按不法侵害他人致死者，對於支出醫療及增加
      生活上需要之費用或殯葬費之人，亦應負損害賠償責任，
      民法第192 條第1 項定有明文。經查，原告顏秀菊、董文
      芳主張其因董順來死亡分別支出喪葬費308,100 元、21,0
      00元，業據其提出估價單、火葬場火化費繳款單、統一發
      票為憑（交附卷第7 、13頁），被告對此亦不爭執，原告
      顏秀菊、董文芳此部分主張，堪予信實。本院審酌原告顏
      秀菊、董文芳支出之喪葬費內容，並未超出民間通常習俗
      所必要，故原告顏秀菊、董文芳分別請求被告賠償喪葬費
      308,100 元、21,000元，應予准許。
    3.扶養費：按被害人對於第三人負有法定扶養義務者，加害
      人對於該第三人亦應負損害賠償責任，民法第192 條第2
      項定有明文。又按受扶養權利者，以不能維持生活而無謀
      生能力者為限。前項無謀生能力之限制，於直系血親尊親
      屬，不適用之，民法第1117條定有明文。是以，子女遭第
      三人不法侵害致死，父母請求扶養費之賠償，仍以不能維
      持生活為前提。經查，原告董蕭錯為董順來之母親，14年
      6 月26日生，於董順來死亡時係84歲，有戶籍謄本附卷可
      稽。又原告董蕭錯於董順來死亡，尚有存款1,700,793 元
      ，業據原告董蕭錯陳明在卷（本院卷第123 頁），並有稅
      務電子閘門財產所得調件明細表存卷足佐。依98年臺灣省
      簡易生命表，原告董蕭錯於董順來死亡時，餘命為7.6 年
      ，則原告董蕭錯之存款尚可支應其餘命期間，每月約18,6
      49元（1,700,793 ÷7.6 ÷12＝18,649，小數點以下4 捨
      5 入），已相當於以勞動基準法之最低工資僱請全日看護
      協助年邁之原告董蕭錯日常生活之費用，況且，參照98年
      度高雄市（即改制前之高雄縣）平均每人每月消費支出為
      14 ,039 元，則原告董蕭錯之存款尚可支應其約10年之消
      費支出，已超出其餘命7.6 年。是以，原告董蕭錯於董順
      來死亡時，並無不能維持生活之情形，自無因董順來死亡
      而有扶養費之損害，原告董蕭錯請求被告賠償扶養費141,
      528 元，並無可採。
    4.精神慰撫金：按不法侵害他人致死者，被害人之父、母、
      子、女及配偶雖非財產上之損害，亦得請求賠償相當之金
      額，民法第194 條定有明文。董順來因被告之過失侵權行
      為而死亡之事實，已認定如前。衡情，原告顏秀菊係董順
      來之配偶、原告董文芳、董佳玲係董順來之子女、原告董
      蕭錯係董順來之母親，自均會因喪失至親而精神痛苦，受
      有非財產尚損害，原告請求被告給付精神慰撫金，洵屬有
      據。按精神慰撫金之酌定，除原告所受之傷害程度外，尚
      應審酌兩造之身份地位、學識經歷、財產狀況及原告痛苦
      程度等節以定之。經查：原告顏秀菊係國中畢業，於系爭
      交通事故發生前係家庭主婦，98年度所得4,390,291 元，
      名下有土地1 筆、房屋1 棟、汽車1 輛、投資43筆、財產
      總額5,092,882 元；原告董文芳係大學肄業，為現役軍人
      ，98年度所得342,433 元，名下有土地3 筆、房屋1 棟、
      田賦9 筆、投資1 筆、財產總額2,112,770 元；原告董佳
      玲係大學學生，半工半讀，98年度所得161,884 元、名下
      有投資1 筆、財產總額200,000 元；原告董蕭錯無學歷、
      目前呈植物人狀態，98年度所得59,220元、名下有投資1
      筆、存款1,700,793 元，財產總額1,800,793 元，業據兩
      造陳明在卷，並有稅務電子閘門財產所得調件明細表存卷
      可查，本院審酌兩造之身分、經濟狀況，認原告請求之精
      神慰撫金以原告顏秀菊1,200,000 元、原告董文芳、董佳
      玲、董蕭錯各1,000,000 元為適當。逾此部分之請求，則
      無理由，應予駁回。
    5.按損害之發生或擴大，被害人與有過失者，法院得減輕賠
      償金額，或免除之；前項之規定，於被害人之代理人或使
      用人與有過失者，準用之。民法第217 條第1 項、第3 項
      分別定有明文。系爭交通事故之發生，董順來有百分之70
      之過失，已如前述。是以，被告應賠償之金額，應減輕百
      分之70。原告顏秀菊原得請求醫療費用1,270 元、喪葬費
      用308,100 元、精神慰撫金1,200,000 元，合計1,509,37
      0 元，減輕被告賠償責任百分之70，原告顏秀菊得請求之
      金額應為452,811 元金額【1,509,370 ×（1 －70% ）＝
      452,811 】。原告董文芳原得請求喪葬費21,000元、精神
      慰撫金1,000,000 元，合計1,021,000 元，減輕被告賠償
      責任百分之70，原告董文芳得請求之金額應為306,300 元
      【1,021,000 ×（1 －70% ）＝306,300 】。原告董佳玲
      、董蕭錯原各得請求精神慰撫金1,000,000 元，減輕被告
      賠償責任百分之70，原告董佳玲、董蕭錯董文芳得請求之
      金額應為300,000 元【1,000,000 ×（1 －70% ）＝300,
      000 】。
    6.按保險人依強制汽車責任保險法規定所為之保險給付，視
      為被保險人損害賠償金額之一部分，被保險人受賠償請求
      時，得扣除之，強制汽車責任保險法第32條定有明文。原
      告因系爭交通事故已各領取強制汽車責任保險之保險金37
      5,000 元乙情，有存摺影本在卷可證（本院卷第94至97頁
      ），被告不爭執，堪予採認。揆諸上開規定，原告得請求
      之金額，應扣除其已領取強制汽車責任保險之保險金部分
      。是原告顏秀菊得請求之金額為77,811元（452,811 －37
      5,000 ＝77,811）。原告董文芳、董佳玲、董蕭錯得請求
      之金額，扣除已領取之強制汽車責任保險之保險金，已無
      餘額，即不得再請求被告賠償。
七、綜上所述，原告顏秀菊依據民法第184 條第1 項前段、第19
    2 條第1 項、第2 項、第194 條之規定，請求被告給付77,8
    11元及自99年5 月5 日起至清償日止，按週年利率百分之5
    計算之利息，為有理由，應予准許，逾此範圍之請求，為無
    理由，應予駁回，原告董文芳、董佳玲、董蕭錯，依據民法
    第184 條第1 項前段、第192 條第1 項、第2 項、第194 條
    之規定，請求被告給付原告董文芳1,521,000 元、給付原告
    董佳玲1,500,000 元、給付原告董蕭錯1,641,528 元及均自
    99年5 月5 日起至清償日止，按週年利率百分之5 計算之利
    息，並無理由，應予駁回。
八、本件判命被告給付原告顏秀菊之金額，未逾500,000 元，爰
    依民事訴訟法第389 條第1 項第5 款，依職權宣告假執行。
    被告陳明願供擔保，聲請宣告免為假執行，核無不合，爰酌
    定相當擔保金額准許之。至於原告敗訴部分，其假執行之聲
    請，因訴之駁回而失所依附，應予駁回。
九、據上論結，本件原告之訴為一部有理由、一部無理由，依民
    事訴訟法第79條、第85條第1 項前段、第389 條第1 項第5
    款、第392 條第2 項，判決如主文。
中    華    民    國  100     年    6     月    3     日
                  民事第三庭    法  官  陳宛榆
以上正本係照原本作成。
如對本判決上訴，須於判決送達後20日內向本院提出上訴狀。如
委任律師提起上訴者，應一併繳納上訴審裁判費。
中    華    民    國  100     年    6     月    7     日
                                書記官  周耿瑩